---
title: "Nexo entre crecimiento económico y desarrollo del sistema financiero: análisis de cointegración y series de tiempo, para el caso de Costa Rica."
author: "Fabián Brenes Trejos"
date: "28/7/2021"
output: 
  html_document:
    theme: readable
    highlight: tango
---

```{=html}
<style>
body {
text-align: justify}
</style>
```
```{r setup, include=FALSE}
knitr::opts_chunk$set(echo = TRUE)

rm(list = ls())
library(tidyverse)
library(readxl)
library(dygraphs)
library(xts)
library(forecast)
library(ggiraph)
library(plotly)
library(lubridate)
library(urca)
library(zoo)
library(car)
library(ggiraph)
library(kableExtra)
library(cowplot)
library(lmtest)
library (vars)
library (broom)

#Cargar datos=============
load(file = "../Datos/data.RData")
load(file = "../Datos/data_original.RData")
load(file = "../Datos/ts_data.RData")
load(file = "../Datos/covariables_ts_data.RData")
load(file = "../Datos/data_diff.RData")

#Variables=======
variables <- cbind(pib_ts, cred_pib_ts)

covariables_regre <- c("apert_comercial", "ied", "mif", "pibusa")
covariables <- cbind(apertcomercial75_ts, inflacion7_ts, ied_ts)
dummies <- d_2Q20_ts

nombres_vars_control <- c("Apertura Comercial",
                          "Inversión Extranjera Directa",
                          "Margen de Intermediación Financiera", 
                          "PIB real de USA (Crecimiento Interanual)")

vars_control_unidades <- c("% del PIB",
                           "Millones de USD",
                           "%", 
                           "%")

#Eq lineal==============================
vars <- c("pibr_yoy", "cred_pib", covariables_regre)

formula_mod_lineal_pib <- paste0("pibr_yoy ~ cred_pib+", paste0(covariables_regre, "+", collapse = "")) 
formula_mod_lineal_pib <- str_sub(formula_mod_lineal_pib, 1, 
                                  str_length(formula_mod_lineal_pib) - 1)

formula_mod_lineal_dsf <- paste0("cred_pib ~ pibr_yoy +", paste0(covariables_regre, "+", collapse = "")) 
formula_mod_lineal_dsf <- str_sub(formula_mod_lineal_dsf, 1, 
                                  str_length(formula_mod_lineal_dsf) - 1)

```

```{r funciones, include=F}

graf_estacionalidad <- function(mydata, fecha, var) {
  
  fecha <- enquo(fecha)
  var <- enquo(var)
  
  mydata %>% 
    dplyr::select(!!fecha, !!var) %>%
    mutate(Q = paste("Trimestre",quarter(!!fecha))) %>% 
    group_by(Q) %>% 
    mutate(promedio = mean(!!var)) %>%
    ggplot(aes(x = !!fecha, y = !!var)) + 
    geom_line() + 
    geom_hline(aes(yintercept = promedio, colour = "promedio")) +
    scale_color_manual(name = "", values = c(promedio = "blue")) +
    facet_grid(. ~ Q) +
    labs(title = "Promedio por trimestre") +
    theme_bw() %+replace%
      theme(legend.position = "bottom",
            axis.text.x = element_text(angle = 90))
}

graf_lin <- function(mydata, fecha, var, tit, lab) {
  
  mydata %>% 
    dplyr::select(!!fecha, !!var) %>% 
    column_to_rownames(fecha) %>% as.xts() %>% 
    dygraph(main = tit) %>% 
    dyAxis("x", drawGrid = FALSE) %>% 
    dySeries(var, label = lab) 
  
}

irf_comparativo <- function(modelos, nombres, impulse_var, resp_var, acumulado = F, nper = 12) {
  
  tibble(modelos = modelos) %>% 
    mutate(modelo = nombres,
           irf_obj = map(modelos, ~ irf(x = ., 
                                        impulse = impulse_var, 
                                        response = resp_var, 
                                        cumulative = acumulado)), 
           irf = map(irf_obj, "irf"), 
           l_inf = map(irf_obj, "Lower"), 
           l_sup = map(irf_obj, "Upper")) %>% 
    dplyr::select(-modelos, -irf_obj) %>% 
    unnest(-modelo) %>% 
    unnest(-modelo) %>% 
    mutate(periodo = rep(0:(nper - 2), length(modelos)), 
           irf = irf[,1], 
           l_inf = l_inf[,1], 
           l_sup = l_sup[,1])
}
irf_ggplot <- function(data, tit, lab, intervalo = T, nmax = 12, step = 2) {
  
  line_size <- 0.65
  
  graf <- data %>%
    ggplot(aes(x = periodo, y = irf)) + 
    geom_line(aes(colour = modelo), size = line_size) + 
    scale_x_continuous(breaks = seq(0, nmax, by = step)) +
    geom_hline(yintercept = 0) +  
    ggtitle(tit) + 
    ylab(lab) +
    theme_bw() %+replace% 
    theme(legend.position = "none", 
          panel.grid.major = element_blank(), panel.grid.minor = element_blank(),
          panel.background = element_blank(), axis.line = element_line(colour = "black")) 
  
  if(intervalo == T) {
    graf <- graf + 
      geom_line(aes(x = periodo, y = l_sup), colour = "darkgrey", 
                linetype = "dashed",
                size = line_size) + 
      geom_line(aes(x = periodo, y = l_inf), colour = "darkgrey", 
                linetype = "dashed", 
                size = line_size) 
  } 
  
  return(graf)
  
}  
irf_ggplot_comparativo <- function(data, tit, lab, intervalo = T) {
  
  line_size <- 0.65
  
  graf <- data %>%
    ggplot(aes(x = periodo, y = irf)) + 
    geom_line(aes(colour = modelo), size = line_size) + 
    scale_x_continuous(breaks = seq(0, 12, by = 2)) +
    facet_wrap(. ~ modelo) +
    geom_hline(yintercept = 0) +  
    ggtitle(tit) + 
    ylab(lab) +
    theme_bw() %+replace% 
    theme(legend.position = "none", 
          panel.grid.major = element_blank(), panel.grid.minor = element_blank(),
          panel.background = element_blank(), axis.line = element_line(colour = "black")) 
  
  if(intervalo == T) {
    graf <- graf + 
      geom_line(aes(x = periodo, y = l_sup), colour = "darkgrey", 
                linetype = "dashed",
                size = line_size) + 
      geom_line(aes(x = periodo, y = l_inf), colour = "darkgrey", 
                linetype = "dashed", 
                size = line_size) 
  } 
  
  return(graf)
  
}


```

El objetivo del estudio consiste en estudiar la relación entre el **crecimiento económico** (representado por el PIB real) y el **desarrollo del sistema financiero** (se utiliza como variable proxy los créditos al sector privado en porcentajes del PIB nominal), mediante modelos multivariados temporales.

#  {.tabset}

## PIB Real de Costa Rica

-   Fuente primaria: Banco Central de Costa Rica
-   Unidad de medida: Crecimiento interanual

```{r, echo=F, fig.width=8, fig.height=4}

graf_lin(data, "fecha", "log_pibryoy",
         "PIB Real de Costa Rica",
         " ")

```

### Análisis de Estacionariedad serie original

Con base a la prueba Dickey-Fuller y al correlograma se concluye que la **serie es no estacionaria**.

```{r, echo=F}

ur.df(pibryoy_ts, selectlags = "AIC", type = "trend") %>% 
  summary()
```

```{r, echo=F}

ggAcf(pibryoy_ts) +
  ggtitle("Crecimiento interanual del PIB Real (Serie original)") + 
  theme_bw()
  
ggPacf(pibryoy_ts) +
  ggtitle("Crecimiento interanual del PIB Real (Serie original)") + 
  theme_bw()

```

### Estacionariedad serie en primeras diferencias

Con el autocorrelograma y la prueba Dickey-Fuller se comprueba que el crecimiento interanual del PIB real de Costa Rica es estacionario de orden 1.

```{r, echo=F}

#Definir variable como ts
dpibryoy_ts <- diff(pibryoy_ts)

#Pruebas de raíz unitaria
ur.df(dpibryoy_ts, selectlags = "AIC", type = "none") %>% 
  summary()

```

```{r, echo=F}

ggAcf(dpibryoy_ts) +
  ggtitle("Crecimiento interanual del PIB Real (Serie en primera diferencias)") + 
  theme_bw()
  
ggPacf(dpibryoy_ts) +
  ggtitle("Crecimiento interanual del PIB Real (Serie en primera diferencias)") + 
  theme_bw()

```

## Créditos al sector privado

-   Fuente primaria: Banco Central de Costa Rica
-   Unidad de medida: Porcentaje del PIB nominal

```{r, echo=F, fig.width=8, fig.height=4}

graf_lin(data, "fecha", "cred_pib",
         "Crédito al Sector Privado", 
         "Porcentaje del PIB Nominal") 
```

### Estacionariedad serie original

Con base a la prueba Dickey Fuller, no existe suficiente evidencia estadística para rechazar la hipótesis nula de que la serie es no estacionaria, con un nivel de significancia del 1%. De igual manera, con el correlograma de la serie se concluye lo mismo, por tanto la **serie es no estacionaria de orden 0**.

```{r, echo=F}

ur.df(cred_pib_ts, selectlags = "AIC", type = "trend") %>% 
  summary()
```

```{r, echo=F}

ggAcf(cred_pib_ts) +
  ggtitle("Desarrollo del Sistema Financiero (Serie original)") + 
  theme_bw()
  
ggPacf(cred_pib_ts) +
  ggtitle("Desarrollo del Sistema Financiero (Serie original)") + 
  theme_bw()


```

### Estacionariedad serie en primeras diferencias

Tanto con la prueba Dickey Fuller, en donde existe evidencia estadística para rechazar la hipótesis nula de que la serie en primeras diferencias es no estacionaria con un nivel de significancia del 1%, como con el autocorrelograma, se concluye que la serie en primeras diferencias es estacionario, es decir, el desarrollo del sistema financiero es **estacionaria de orden 1**

```{r, echo=F}

#Definir variable como ts
dcred_pib_ts <- diff(cred_pib_ts)

#Pruebas de raíz unitaria
ur.df(dcred_pib_ts, selectlags = "AIC", type = "none") %>% 
  summary()

```

```{r, echo=F}

ggAcf(dcred_pib_ts) +
  ggtitle("Desarrollo del Sistema Financiero (Serie en primera diferencias)") + 
  theme_bw()
  
ggPacf(dcred_pib_ts) +
  ggtitle("Desarrollo del Sistema Financiero (Serie en primera diferencias)") + 
  theme_bw()

```

## Modelo VAR

**Covariables:**\

- cpib.usa: crecimiento interanual del PIB real de USA
- tbp: tasa básica pasiva
- apert_comercial: apertura comercial
- vartc: variación interanual del tipo de cambio
- inflación

```{r}
mod <- VAR(dplyr::select(data, cpib.cri, des.sf),
           type = "both",
           lag.max = 12, 
           ic = "AIC", 
           exogen = dplyr::select(data, apert_comercial, cpib.usa, inflacion, tbp, vartc, est.d2, est.d3, est.d4))

```

```{r}

VARselect(dplyr::select(data, cpib.cri, des.sf),
          type = "both",
          lag.max = 12,
          exogen = dplyr::select(data, apert_comercial, cpib.usa, inflacion, tbp, vartc, est.d2, est.d3, est.d4))
```


```{r}

summary(mod)
```

```{r echo=F}

#Variables para evaluar el residuo

residuals_mod <- data.frame(fecha = 
                               data$fecha[(nrow(data) 
                                                    - nrow(residuals(mod)) + 1):nrow(data)],
                             res = scale(residuals(mod))) %>% as_tibble()

residuals_mod_long <- residuals_mod %>%
  pivot_longer(-fecha, names_to = "indicador", values_to = "residuo estandarizado")

```

### Supuestos del Modelo

#### 1. Autocorrelación serial

No presenta autocorrelación en el residuo.
```{r}
serial.test(mod, type = "PT.asymptotic")
serial.test(mod, type = "BG", lags.bg = 16)
serial.test(mod, type = "PT.adjusted")
serial.test(mod, type = "ES")
```

```{r echo=F}

ccf(residuals(mod)[, 1],  residuals(mod)[, 2], plot = T)

```

#### 2. Homocedasticidad

Según se constata en la siguiente prueba, el modelo no presenta heterocedasticidad.

```{r}
arch.test(mod, lags.multi = 5, multivariate.only = T)
```

#### 3. Normalidad del residuo

Los residuos multivariados del modelo siguen una distribución normal.

```{r}

normality.test(mod, multivariate.only = T)

```

```{r, echo=F}

resz_mod <- residuals_mod_long %>% 
  ggplot(aes(x = fecha, y = `residuo estandarizado`)) + 
  geom_point_interactive(aes(tooltip = paste0("Fecha: ", fecha),
                             data_id = fecha)) + 
  geom_hline(yintercept = 2,linetype = "dashed") +
  geom_hline(yintercept = -2,linetype = "dashed") +
  facet_wrap(. ~ indicador) +
  ggtitle(str_wrap("Residuos del Modelo VAR", 40)) +
  theme_bw() %+replace% 
  theme(panel.background = element_rect(fill = NA), legend.position = "none")

girafe(ggobj = resz_mod,
       width_svg = 10, height_svg = 4,
       options = list(
         opts_sizing(rescale = TRUE),
         opts_hover_inv(css = "opacity:0.2;"),
         opts_hover(css = "stroke-width:2;")
       ))

residuals_mod_long %>% 
  ggplot(aes(x = `residuo estandarizado`)) + 
  geom_density() + 
  facet_wrap(. ~ indicador) + 
  theme_bw() + 
  ggtitle("Gráficos de densidad para los residuos del Modelo VAR")

residuals_mod_long %>% 
  ggplot(aes(sample = `residuo estandarizado`)) + 
  stat_qq() +
  stat_qq_line() +
  facet_wrap(. ~ indicador) + 
  theme_bw() + 
  ggtitle("QQplots los residuos del Modelo VAR")

```

#### 4. Estabilidad

los eigenvalores son menores a 1, por lo cual se concluye que el modelo sí es estable. Esto se reafirma con el gráfico OLS-CUSUM.

```{r}
roots(mod, modulus = T)
```

```{r, echo=FALSE, fig.height=8}
stability(mod, type = "OLS-CUSUM") %>% plot()
```

#### Pruebas de causalidad de Granger

```{r}

causality(mod, cause = "des.sf")
causality(mod, cause = "cpib.cri")

```

#### Funciones impulso-respuesta

```{r}

irf1 <- irf(mod,
            impulse = "des.sf",
            response = "cpib.cri",
            n.ahead = 24,
            cumulative = F)  

var_dsf_crec_simple <- tibble(irf = irf1$irf %>% unlist(), 
                              l_inf = irf1$Lower %>% unlist(),
                              l_sup = irf1$Upper %>% unlist()) %>% 
  mutate(tipo = "Efecto simple", 
         modelo = "mod1", 
         periodo = 0:(nrow(.) - 1))

var_dsf_crec_simple %>% 
  ggplot(aes(x = periodo, y = irf)) +
  geom_line(size = 0.65, colour = "red") +
  scale_x_continuous(breaks = seq(0, 36, by = 4)) +
  geom_hline(yintercept = 0) +  
  geom_line(aes(x = periodo, y = l_sup), colour = "darkgrey", linetype = "dashed",
            size = 0.65) + 
  geom_line(aes(x = periodo, y = l_inf), colour = "darkgrey", linetype = "dashed", 
            size = 0.65) +
  ylab("crec. econ.") +
  ggtitle("Respuesta del crecimiento económico a un impulso del desarrollo del sistema financiero") +
  theme_bw() %+replace%
  theme(legend.position = "none", 
        panel.grid.major = element_blank(), panel.grid.minor = element_blank(),
        panel.background = element_blank(), axis.line = element_line(colour = "black") ,
        axis.title = element_text(size = 8), 
        axis.text=element_text(size = 8), 
        strip.text.y = element_text(size = 7))

```

```{r}

irf1 <- irf(mod,
            impulse = "cpib.cri",
            response = "des.sf",
            n.ahead = 24,
            cumulative = F)  

var_crec_dsf_simple <- tibble(irf = irf1$irf %>% unlist(), 
                              l_inf = irf1$Lower %>% unlist(),
                              l_sup = irf1$Upper %>% unlist()) %>% 
  mutate(tipo = "Efecto simple", 
         modelo = "mod1", 
         periodo = 0:(nrow(.) - 1))

var_crec_dsf_simple %>% 
  ggplot(aes(x = periodo, y = irf)) +
  geom_line(size = 0.65, colour = "red") +
  scale_x_continuous(breaks = seq(0, 36, by = 4)) +
  geom_hline(yintercept = 0) +  
  geom_line(aes(x = periodo, y = l_sup), colour = "darkgrey", linetype = "dashed",
            size = 0.65) + 
  geom_line(aes(x = periodo, y = l_inf), colour = "darkgrey", linetype = "dashed", 
            size = 0.65) +
  ylab("Desarrollo del s.f.") +
  ggtitle("Respuesta del desarrollo del sistema financiero a un impulso del crecimiento económico") +
  theme_bw() %+replace%
  theme(legend.position = "none", 
        panel.grid.major = element_blank(), panel.grid.minor = element_blank(),
        panel.background = element_blank(), axis.line = element_line(colour = "black") ,
        axis.title = element_text(size = 6), 
        axis.text=element_text(size = 6), 
        strip.text.y = element_text(size = 7))

```

## Modelo VECM
```{r}
vecm <- ca.jo(data %>% dplyr::select(cpib.cri, des.sf),
              type = "eigen",
              K = 7, 
              ecdet = "trend", 
              dumvar = dplyr::select(data, apert_comercial, cpib.usa, inflacion, tbp, vartc, est.d2, est.d3, est.d4),
              spec = "longrun") 

```

Con base a la prueba de Johansen-Juselius, se rechaza la hipótesis nula de que no existe cointegración entre las variables, con un nivel de significancia del 5%.  

```{r}

summary(vecm)

```

```{r}
vecm.r1 <- cajorls(vecm, r = 1)

summary(vecm.r1$rlm)

```

```{r}

vecm.level <- vec2var(vecm, 1)

```


Con base en la siguiente prueba, el VECM no presenta autocorrelación en el residuo 
```{r}

serial.test(vecm.level)

```

No presenta heterocedasticidad
```{r}

arch.test(vecm.level)


```

El residuo sigue una distribución normal
```{r}

normality.test(vecm.level)

```

### Funciones impulso respuesta

```{r}

irf1 <- irf(vecm.level,
            impulse = "des.sf",
            response = "cpib.cri",
            n.ahead = 36,
            cumulative = F)  

vecm_dsf_crec_simple <- tibble(irf = irf1$irf %>% unlist(), 
                               l_inf = irf1$Lower %>% unlist(), 
                               l_sup = irf1$Upper %>% unlist()) %>% 
  mutate(tipo = "Efecto simple", 
         modelo = "mod1", 
         periodo = 0:(nrow(.) - 1))

vecm_dsf_crec_simple %>% 
  ggplot(aes(x = periodo, y = irf)) +
  geom_line(size = 0.65, colour = "darkblue") +
  scale_x_continuous(breaks = seq(0, 36, by = 4)) +
  geom_hline(yintercept = 0) +  
  geom_line(aes(x = periodo, y = l_sup), colour = "darkgrey", linetype = "dashed",
            size = 0.65) + 
  geom_line(aes(x = periodo, y = l_inf), colour = "darkgrey", linetype = "dashed", 
            size = 0.65) +
  ylab("Crec. econ.") +
  ggtitle("Respuesta del crec. econ. a un impulso en el Des.S.F.") +
  theme_bw() %+replace%
  theme(legend.position = "none", 
        panel.grid.major = element_blank(), panel.grid.minor = element_blank(),
        panel.background = element_blank(), axis.line = element_line(colour = "black") ,
        axis.title = element_text(size = 6), 
        axis.text=element_text(size = 6), 
        strip.text.y = element_text(size = 7))

```


```{r}

irf1 <- irf(vecm.level,
            impulse = "cpib.cri",
            response = "des.sf",
            n.ahead = 36,
            cumulative = F)  

vecm_crec_dsf_simple <- tibble(irf = irf1$irf %>% unlist(), 
                               l_inf = irf1$Lower %>% unlist(), 
                               l_sup = irf1$Upper %>% unlist()) %>% 
  mutate(tipo = "Efecto simple", 
         modelo = "mod1", 
         periodo = 0:(nrow(.) - 1))


vecm_crec_dsf_simple %>% 
  ggplot(aes(x = periodo, y = irf)) +
  geom_line(size = 0.65, colour = "darkblue") +
  scale_x_continuous(breaks = seq(0, 36, by = 4)) +
  geom_hline(yintercept = 0) +  
  geom_line(aes(x = periodo, y = l_sup), colour = "darkgrey", linetype = "dashed",
            size = 0.65) + 
  geom_line(aes(x = periodo, y = l_inf), colour = "darkgrey", linetype = "dashed", 
            size = 0.65) +
  ylab("Desarrollo del s.f.") +
  ggtitle("Respuesta del Des.S.F. a un impulso en el crec. econ.") +
  theme_bw() %+replace%
  theme(legend.position = "none", 
        panel.grid.major = element_blank(), panel.grid.minor = element_blank(),
        panel.background = element_blank(), axis.line = element_line(colour = "black") ,
        axis.title = element_text(size = 6), 
        axis.text=element_text(size = 6), 
        strip.text.y = element_text(size = 7))

```

